【裁判字號】    97,重訴,30
【裁判日期】    970425
【裁判案由】    商業會計法等
【裁判全文】
臺灣臺北地方法院刑事判決              97年度重訴字第30號
公  訴  人  臺灣臺北地方法院檢察署檢察官
被      告  柯振光
選任辯護人  范翔智律師
上列被告因違反商業會計法等案件，經檢察官提起公訴（96年度
偵字第24643號），被告於準備程序中就被訴事實為有罪之陳述
，經告以簡式審判之旨，並聽取當事人之意見後，經本院合議庭
裁定以簡式審判程序審理，判決如下：
    主  文
柯振光共同連續商業負責人，以明知為不實之事項，而填製會計
憑證，處有期徒刑壹年；減為有期徒刑陸月，如易科罰金，以銀
元參佰元即新臺幣玖佰元折算壹日。
    事實及理由
一、本件被告柯振光所犯非死刑、無期徒刑或最輕本刑為3年以
    上有期徒刑之罪，亦非高等法院管轄第一審之案件，且被告
    於本院審理時，就被訴事實為有罪之陳述，經告以簡式審判
    程序之旨，並聽取檢察官、被告及辯護人之意見後，經本院
    合議庭裁定進行簡式審判程序，是本件之證據調查，依刑事
    訴訟法第273條之2規定，不受同法第159條第1項、第161條
    之2、第161條之3、第163條之1及第164條至第170條規定之
    限制，合先敘明。
二、本件犯罪事實及證據，均引用檢察官起訴書之記載（如附件
    ）。事實部分並補充記載：被告與名為「張桂祥」之成年男
    子，共同基於幫助他人逃漏稅捐及填製不實會計憑證之概括
    犯意聯絡，同意擔任天地網公司之登記負責人，並領取統一
    發票供「張桂祥」使用；在被告擔任該公司負責人期間，該
    公司並無實際銷售行為，卻仍以天地網公司名義，連續虛偽
    製作共計355紙之會計憑證統一發票與其他營業人（各該營
    業人名稱、收受之發票數量及金額，如附表一所示），各該
    營業人乃以之為進項憑證，持其中353紙用以申報扣抵進項
    稅額（各該營業人申報之發票數量及金額，如附表二所示）
    。證據部分則補充：被告於本院審理時之自白。
三、查被告行為後，刑法部分條文業於94年1月7日修正，94年2
    月2日公布，於95年7月1日施行，現行刑法第2條第1項規定
    ：「行為後法律有變更者，適用行為時之法律，但行為後之
    法律有利於行為人者，適用最有利於行為人之法律。」，上
    開規定乃與刑法第1條罪刑法定主義契合，而貫徹法律禁止
    溯及既往原則，係規範行為後法律變更所生新舊法律比較適
    用之準據法，是刑法第2條本身雖經修正，但刑法第2條既屬
    適用法律之準據法，本身尚無比較新舊法之問題，應一律適
    用裁判時之現行刑法第2條規定以決定適用之刑罰法律，先
    予辨明。又本次刑法修正之比較新舊法，應就罪刑有關之共
    犯、未遂犯、想像競合犯、牽連犯、連續犯、結合犯、以及
    累犯加重、自首減輕暨其他法定加減原因（如身分加減）與
    加減例等一切情形，綜其全部罪刑之結果而為比較（最高法
    院95年5月23日95年度第8次刑事庭會議決議可資參照）。從
    而：
    (一)刑法第55條、第56條關於牽連犯及連續犯之規定，於修正
      後業已刪除，本案被告多次共同填製不實會計憑證及幫助
      逃漏稅捐之行為，於修正前應分依連續犯及牽連犯之規定
      論以一罪，依新法則應予分論併罰，經比較新舊法結果，
      自以適用修正前之規定，對被告較為有利。
    (二)依修正後之刑法第33條第5款「主刑之種類如下：五、罰
      金：新臺幣一千元以上，以百元計算之」之規定，所得科
      處之罰金刑最低為新臺幣1千元；然依行為時之罰金罰鍰
      提高標準條例第1條前段之提高倍數十倍與刑法第33條第
      5款規定之罰金最低額1元觀之，罰金刑最低額僅為新臺幣
      30元。因此，比較上述修正前、後之刑罰法律，自以行為
      時即修正施行前刑法關於科處罰金刑之法律較為有利。
    (三)綜合上述各條文修正前、後之比較，自應整體適用行為時
      之法律，即修正前刑法之相關規定，對被告較為有利。
    (四)被告行為後商業會計法亦已修正，於95年5月24日修正公
      布，並自公布日施行，修正前商業會計法第71條第1款規
      定：「商業負責人、主辦及經辦會計人員或依法受託代他
      人處理會計事務之人員有左列情事之一者，處五年以下有
      期徒刑、拘役或科或併科新臺幣十五萬元以下罰金：一、
      以明知為不實之事項，而填製會計憑證或記入帳冊者。」
      ，修正後商業會計法第71條第1款規定：「商業負責人、
      主辦及經辦會計人員或依法受託代他人處理會計事務之人
      員有下列情事之一者，處五年以下有期徒刑、拘役或科或
      併科新臺幣六十萬元以下罰金：一、以明知為不實之事項
      ，而填製會計憑證或記入帳冊。」，是本件行為後法律已
      有變更，比較新舊法之結果，自以舊法較為有利。
    (五)修正後刑法第2條第1項之規定，係規範行為後「法律變更
      」所生新舊法比較適用之準據法，故如新舊法處罰之輕重
      相同，即無比較適用問題，非此條所指之法律有變更，若
      純為文字修正者，更應同此（最高法院95年11月7日95年
      度第21次刑事庭會議決議參照）。經查，關於共同正犯之
      規定，修正前刑法第28條係規定「二人以上共同實施犯罪
      之行為者，皆為正犯」，修正後刑法第28條則規定「二人
      以上共同實行犯罪之行為者，皆為正犯」。於本案犯罪事
      實，被告不論依新舊法均構成共同正犯，並無有利或不利
      之影響。按上所述，此部分無新舊法比較之問題，自應逕
      行適用裁判時法。
四、按統一發票係營業人依營業稅法規定於銷售貨物或勞務時，
    開立並交付予買受人之交易憑證，足以證明會計事項之經過
    ，應屬商業會計法所稱之會計憑證（最高法院87年度臺非字
    第389號判決要旨參照）。被告既於91年11月至93年4月間，
    擔任天地網公司之負責人，當屬公司法第8條所規定之公司
    負責人，而為商業會計法所稱之商業負責人。是核被告所為
    ，係犯修正前商業會計法第71條第1款以明知為不實之事項
    而填製會計憑證罪、稅捐稽徵法第43條第1項幫助納稅義務
    人以不正當方法逃漏稅捐罪。被告與前開「張桂祥」之男子
    間，有犯意聯絡、行為分擔，應論以共同正犯；就填製不實
    會計憑證部分，該「張桂祥」之男子係無身分之人而與有該
    身分之被告共同實施犯罪，為身分犯，依刑法第31條第1項
    之規定，亦應為共同正犯。本件先後多次填製不實會計憑證
    及幫助他人逃漏稅捐之犯行，時間緊接，方法相同，均各觸
    犯構成要件相同之罪名，顯皆係基於概括犯意反覆為之，均
    為連續犯，依修正前刑法第56條之規定，各以一罪論，並加
    重其刑。被告所犯上開二罪間，有方法結果之牽連關係，應
    依修正前刑法第55條之規定，從一重之連續違反修正前商業
    會計法第71條第1款之商業負責人明知不實事項而填製會計
    憑證罪處斷。爰審酌本件虛開發票幫助他人逃漏稅捐額高達
    2035萬2155元，嚴重損害稅捐之公平性及正確性，但念及被
    告犯罪後尚能坦承犯行，且本件僅係受他人所託，出名擔任
    公司負責人等一切情狀，量處如主文所示之刑。本件被告犯
    罪在96年4月24日以前，且本案查無中華民國九十六年罪犯
    減刑條例所定不予或不得減刑之情形，爰依同條例第2條第1
    項第3款規定減輕其刑，並依同條例第7條、第9條、第10條
    第1項規定，諭知其減得之刑及易科罰金之折算標準。
據上論斷，應依刑事訴訟法第273條之1 第1項、第299條第1項前
段、第310條之2、第454條第2項，95年5月24日修正前商業會計
法第71條第1款，稅捐稽徵法第43條第1 項，刑法第11條前段、
第2條第1項前段、第28條、第31條第1項，修正前刑法第56條、
第55條、第41條第1項前段，修正前罰金罰鍰提高標準條例第2
條，現行法規所定貨幣單位折算新臺幣條例第2條，中華民國九
十六年罪犯減刑條例第2條第1項第3款、第7條、第9條，判決如
主文。
本案經檢察官呂俊儒到庭執行職務。
中    華    民    國    97    年    4     月    25    日
                  刑事第七庭    法  官  許泰誠
以上正本證明與原本無異。
如不服本判決，應於判決送達後10日內，向本院提出上訴狀。
                                書記官  劉麗英
中    華    民    國    97    年    4     月    25    日
附錄本案論罪科刑法條全文：
稅捐稽徵法第43條
 (教唆或幫助逃漏稅捐等之處罰)
教唆或幫助犯第 41 條或第 42 條之罪者，處 3 年以下有期徒刑
、拘役或科新台幣 6 萬元以下罰金。
稅務人員、執行業務之律師、會計師或其他合法代理人犯前項之
罪者，加重其刑至二分之一。
稅務稽徵人員違反第 33 條規定者，除觸犯刑法者移送法辦外，
處 1 萬元以上 5 萬元以下罰鍰。
商業會計法第71條
商業負責人、主辦及經辦會計人員或依法受託代他人處理會計事
務之人員有下列情事之一者，處5年以下有期徒刑、拘役或科或
併科新臺幣60萬元以下罰金：
一、以明知為不實之事項，而填製會計憑證或記入帳冊。
二、故意使應保存之會計憑證、會計帳簿報表滅失毀損。
三、偽造或變造會計憑證、會計帳簿報表內容或毀損其頁數。
四、故意遺漏會計事項不為記錄，致使財務報表發生不實之結果
。
五、其他利用不正當方法，致使會計事項或財務報表發生不實之
結果。

司法院資訊處製作；財團法人民間司法改革基金會備份。
